ACORDAO-COMPLETO-2486070

ACÓRDÃO 8476/2021 ATA 22/2021 - SEGUNDA CÂMARA

VISTOS, relatados e discutidos estes autos que cuidam de ato de alteração de aposentadoria de Erico de Assis Rodrigues (XXX.076.147-XX) e de concessão inicial de aposentadoria de Carmen Rachel Scavazzini Marcondes Faria (XXX.224.538-XX) e Tereso de Jesus Torres (XXX.659.028-XX) , servidores aposentados do Senado Federal, e submetidos à apreciação do Tribunal de Contas da União para fins de registro.
ACORDAM os Ministros do Tribunal de Contas da União, reunidos em Sessão da 2ª Câmara, com fundamento nos arts. 71, inciso III, da Constituição Federal e nos arts. 1º, inciso V, 39, inciso II da Lei 8.443/1992, diante das razões expostas pelo Relator, em:
9.1. reconhecer o registro tácito do ato de alteração de aposentadoria de Erico de Assis Rodrigues no cargo de Analista Legislativo do Senado Federal;
9.2. reconhecer o registro tácito dos atos iniciais de concessão de aposentadoria de Tereso de Jesus Torres e de Carmen Rachel Scavazzini Marcondes Faria no cargo de Consultor Legislativo do Senado Federal;
9.3. determinar à Sefip que:
9.3.1. no mesmo processo, dê início aos procedimentos destinados à revisão de ofício dos atos iniciais de concessão de aposentadoria de Tereso de Jesus Torres e de Carmen Rachel Scavazzini Marcondes Faria, nos termos do subitem 9.2.1 do Acórdão 122/2021-TCU-Plenário, relatado pelo Ministro Walton Alencar Rodrigues;
9.3.2.  envie cópia deste Acórdão, acompanhado do Relatório e Voto que o fundamentam, aos servidores aposentados, aos demais interessados e ao Senado Federal.

Atos de aposentadoria, submetidos pelo Senado Federal, para fins de registro, à apreciação do Tribunal de Contas da União (TCU), de acordo com o art. 71, inciso III, da Constituição Federal.

Segunda Câmara

Senado Federal.

3. Interessados/Responsáveis:
3.1. Interessados: Carmen Rachel Scavazzini Marcondes Faria (XXX.224.538-XX); Erico de Assis Rodrigues (XXX.076.147-XX); Tereso de Jesus Torres (XXX.659.028-XX).

13.1. Ministros presentes: Bruno Dantas (Presidente), Augusto Nardes, Aroldo Cedraz e Raimundo Carreiro (Relator).
13.2. Ministro-Substituto presente: Marcos Bemquerer Costa.

RAIMUNDO CARREIRO

Trata-se de atos de concessão inicial e de alteração de aposentadoria exarados pelo Senado Federal e submetidos à apreciação do Tribunal de Contas da União para fins de registro. 
2.	Transcrevo a seguir, com ajustes de forma, a instrução produzida pela Secretaria de Fiscalização de Pessoal (Sefip) à peça 20, chancelada pelo dirigente da Unidade (peça 21) a qual propôs considerar os atos legais e conceder-lhes registro, e que recebeu parecer divergente do Ministério Público junto ao TCU/MPTCU, na pessoa do Procurador Rodrigo Medeiros de Lima (peça 9) :
"INTRODUÇÃO 
1.	Trata-se de atos de aposentadoria, submetidos, para fins de registro, à apreciação do Tribunal de Contas da União (TCU) , de acordo com o art. 71, inciso III, da Constituição Federal.  Os atos foram cadastrados e disponibilizados ao TCU por intermédio do Sistema e-Pessoal, na forma do art. 2º e 4º da Instrução Normativa TCU 78/2018. 
2.	Os atos desse processo pertencem às seguintes unidades: 
2.1.	Unidade emissora: Senado Federal. 
2.2.	Unidade cadastradora:  Senado Federal. 
2.3.	Subunidade cadastradora: Senado Federal. 
EXAME TÉCNICO 
Procedimentos aplicados 
3.	Os procedimentos para exame, apreciação e registro de atos de pessoal encontram-se estabelecidos na Instrução Normativa TCU 78/2018 e na Resolução TCU 206/2007. Essas normas dispõem que os atos de pessoal disponibilizados por meio do e-Pessoal devem ser submetidos previamente a críticas automatizadas, com base em parâmetros predefinidos. 
4.	As críticas das informações cadastradas na etapa de coleta do ato foram elaboradas e validadas levando-se em conta as peculiaridades de cada ato. Os itens verificados nessa etapa são inerentes a dados cadastrais, fundamentos legais, mapa de tempo, ficha financeira, assim como eventuais ocorrências de acumulação. Trata-se de verificações abrangentes, minuciosas e precisas e sem a necessidade de ação humana e, portanto, menos suscetível a falhas. As críticas aplicadas estão discriminadas no sistema, no Menu e-Pessoal, opção "Crítica", que podem ser acessadas mediante concessão de perfil específico a servidores do TCU responsáveis pela análise. 
5.	Além das críticas automatizadas, há verificação humana adicional no caso de haver alertas do sistema ou informações não formatadas, como esclarecimentos do gestor ou do controle interno.   
6.	As críticas também consideram os registros do Sistema Integrado de Administração de Recursos Humanos (Siape) . O Siape disponibiliza informações atualizadas sobre as parcelas que integram os proventos, diferentemente, portanto, do e-Pessoal, que informa as parcelas no momento do registro do ato.  
7.	Essa confrontação com o Siape fornece uma visão atual e verdadeira da situação, o que permite descaracterizar irregularidades e inconsistências que, embora constantes do e-Pessoal, já foram corrigidas. 
8.	As verificações detectadas nos atos encontram-se discriminadas na aba de pendências de cada ato no sistema e-Pessoal, bem como nos espelhos dos atos contemplados por esta instrução. Exame das Constatações 
9.	Ato: 36951/2020 - Interessado: ERICO DE ASSIS RODRIGUES - CPF: XXX.076.147-XX 
9.1.	Parecer do Controle Interno: considerar o ato Análise dispensada de acordo com o art. 15 da IN TCU 78-2018. Justificativa:  AVOCAÇÃO COM BASE NO ARTIGO 15 DA IN TCU 78/2018 
9.2. Constatações e análises:  
9.2.1. Houve o registro de pelo menos uma rubrica com 'Denominação para análise pelo TCU = Vantagem de caráter pessoal (64 - FC (Opção) (Vantagem de caráter pessoal - Incorporação de opção de função) - R$ 812,57) . 
a.	Justificativa do Gestor de Pessoal: Não há. Verificação efetuada no âmbito do TCU. 
b.	Análise do Controle Interno:  Não há. Verificação efetuada no âmbito do TCU. 
c.	Análise da unidade técnica (Sefip/TCU) : O interessado implementou os requisitos para concessão de opção até 1995 e para aposentadoria até a EC 20/1998. 
9.2.2. Houve o registro de pelo menos uma rubrica com 'Denominação para análise pelo TCU = Vantagem de caráter pessoal (160 - VPNI (Função Comissionada) (Vantagem de caráter pessoal - Incorporação de quintos/décimos de função) - R$ 2.080,79) . 
a.	Justificativa do Gestor de Pessoal: Não há. Verificação efetuada no âmbito do TCU. 
b.	Análise do Controle Interno:  Não há. Verificação efetuada no âmbito do TCU. 
c.	Análise da unidade técnica (Sefip/TCU) : 
A concessão da vantagem de quintos ou décimos está em consonância com a jurisprudência deste Tribunal e os critérios das Leis 8.911/1994 e 9.624/1998 (os períodos anteriores a 8/4/1998 são suficientes para a incorporação da vantagem de quintos) . 
9.2.3. Há outro ato na base de mesmo CPF, mesmo órgão e o mesmo tipo, e que ainda não foi apreciado. Ato (s) encontrado (s) no e-Pessoal: 36904/2020 (TCU) . 
a.	Justificativa do Gestor de Pessoal: Não há. Verificação efetuada no âmbito do TCU. 
b.	Análise do Controle Interno:  Não há. Verificação efetuada no âmbito do TCU. 
c.	Análise da unidade técnica (Sefip/TCU) : Fato apontado não interfere na análise do ato. 
9.2.4. Ato e-Pessoal em substituição a ato Sisac devolvido de acordo com comunicado da presidência do TCU. 
a.	Justificativa do Gestor de Pessoal: Não há. Verificação efetuada no âmbito do TCU. 
b.	Análise do Controle Interno:  Não há. Verificação efetuada no âmbito do TCU. 
c.	Análise da unidade técnica (Sefip/TCU) : Ato em substituição a ato SISAC devolvido com entrada original no TCU na data de 22/3/2016. 
9.2.5.  No tempo calculado para fins de anuênio foram computados períodos não contínuos. 
a.	Justificativa do Gestor de Pessoal: Não há. Verificação efetuada no âmbito do TCU. 
b.	Análise do Controle Interno:  Não há. Verificação efetuada no âmbito do TCU. 
c.	Análise da unidade técnica (Sefip/TCU) : Não se constatou irregularidade na contagem de tempo para fins de anuênios. 
9.2.6.  Ato de alteração sem ato inicial apreciado pela legalidade. Ato inicial não consta na base. 
a.	Justificativa do Gestor de Pessoal: Não há. Verificação efetuada no âmbito do TCU. 
b.	Análise do Controle Interno:  Não há. Verificação efetuada no âmbito do TCU. 
c.	Análise da unidade técnica (Sefip/TCU) : Fato apontado não interfere na análise do ato. 
9.3.	O detalhamento da inconsistência acima elencada encontra-se no anexo II dessa instrução.  
9.4.	Encaminhamento do ato:  
9.1.1. Considerar  LEGAL e conceder o registro do ato de ERICO DE ASSIS RODRIGUES. 
10.	Ato: 40091/2020 - Interessado: TERESO DE JESUS TORRES - CPF: XXX.659.028-XX 
10.1. Parecer do Controle Interno: considerar o ato Análise dispensada de acordo com o art. 15 da IN TCU 78-2018. Justificativa:  AVOCAÇÃO COM BASE NO ARTIGO 15 DA IN TCU 78/2018 10.2. Constatações e análises:  
10.2.1. A data informada no campo 'Data de vigência da aposentadoria' ou no campo 'Data da aposentadoria (concessão inicial) ' da aba 'Concessão' está incompatível com o período de vigência do fundamento legal. 
a.	Justificativa do Gestor de Pessoal: O servidor foi inicialmente aposentado por invalidez em 02/09/1997. O ato de aposentadoria foi julgado ilegal pelo TCU, tendo em vista a acumulação, com o cargo de Auditor Fiscal do Tesouro Nacional do Ministério da Fazenda (Acórdão n° 213/2005 ¿ TCU ¿ 2ª Câmara) . Após a renúncia do servidor à aposentadoria do Ministério da Fazenda, foi publicado novo ato de aposentadoria em 07/03/2008, para manter o servidor aposentado a partir de 02/07/2007 (data de publicação da renúncia do servidor no DOU) , nos termos do texto original do artigo 40, inciso I, da Constituição Federal, combinado com o artigo 186, inciso I, § 1°, da Lei n° 8.112/1990, na forma assegurada pelo artigo 3° da Emenda Constitucional n° 41/2003. Por essa razão, a data de vigência da aposentadoria é 02/07/2007. 
b.	Análise do Controle Interno: Análise dispensada de acordo com o art. 15 da IN TCU 78-2018. 
c.	Análise da unidade técnica (Sefip/TCU) : A justificativa incluída pelo Gestor de Pessoal esclareceu a situação, tendo em vista a aposentadoria ter sido inicialmente concedida em 2/9/1997, julgada ilegal por esta Corte por haver acumulação com outro cargo. Após a opção do exservidor, foi lançado o presente ato. 
10.2.2. A data informada no campo 'Data de vigência da aposentadoria' é maior que a data limite para implemento dos requisitos exigidos pelo fundamento legal. 
a.	Justificativa do Gestor de Pessoal: O servidor foi inicialmente aposentado por invalidez em 02/09/1997. O ato de aposentadoria foi julgado ilegal pelo TCU, tendo em vista a acumulação, com o cargo de Auditor Fiscal do Tesouro Nacional do Ministério da Fazenda (Acórdão n° 213/2005 ¿ TCU ¿ 2ª Câmara) . Após a renúncia do servidor à aposentadoria do Ministério da Fazenda, foi publicado novo ato de aposentadoria em 07/03/2008, para manter o servidor aposentado a partir de 02/07/2007 (data de publicação da renúncia do servidor no DOU) , nos termos do texto original do artigo 40, inciso I, da Constituição Federal, combinado com o artigo 186, inciso I, § 1°, da Lei n° 8.112/1990, na forma assegurada pelo artigo 3° da Emenda Constitucional n° 41/2003. Por essa razão, a data de vigência da aposentadoria é 02/07/2007. 
b.	Análise do Controle Interno: Análise dispensada de acordo com o art. 15 da IN TCU 78-2018.
c.	Análise da unidade técnica (Sefip/TCU) : Não há irregularidade relativa ao item. Trata-se de aposentadoria integral por invalidez. 
10.2.3. Houve o registro de pelo menos uma rubrica com 'Denominação para análise pelo TCU = Vantagem de caráter pessoal (64 - FC (Opção) (Vantagem de caráter pessoal - Incorporação de opção de função) - R$ 2.229,13) . 
a.	Justificativa do Gestor de Pessoal: Não há. Verificação efetuada no âmbito do TCU. 
b.	Análise do Controle Interno:  Não há. Verificação efetuada no âmbito do TCU. 
c.	Análise da unidade técnica (Sefip/TCU) : O interessado implementou os requisitos para concessão de opção até 1995 e para aposentadoria até a EC 20/1998. 
10.2.4. Houve o registro de pelo menos uma rubrica com 'Denominação para análise pelo TCU = Vantagem de caráter pessoal (160 - VPNI (Função Comissionada) (Vantagem de caráter pessoal - Incorporação de quintos/décimos de função) - R$ 7.478,72) . 
a.	Justificativa do Gestor de Pessoal: Não há. Verificação efetuada no âmbito do TCU. 
b.	Análise do Controle Interno:  Não há. Verificação efetuada no âmbito do TCU. 
c.	Análise da unidade técnica (Sefip/TCU) : 
A concessão da vantagem de quintos ou décimos está em consonância com a jurisprudência deste Tribunal e os critérios das Leis 8.911/1994 e 9.624/1998 (os períodos anteriores a 8/4/1998 são suficientes para a incorporação da vantagem de quintos) . 
10.2.5. 	Ato com anexo do tipo Laudo médico (Laudo médico) 
a.	Justificativa do Gestor de Pessoal: Não há. Verificação efetuada no âmbito do TCU. 
b.	Análise do Controle Interno:  Não há. Verificação efetuada no âmbito do TCU. 
c.	Análise da unidade técnica (Sefip/TCU) : O documento demonstra a incapacidade definitiva que acometeu o ex-servidor. 
10.2.6. Ato e-Pessoal em substituição a ato Sisac devolvido de acordo com comunicado da presidência do TCU. 
a.	Justificativa do Gestor de Pessoal: Não há. Verificação efetuada no âmbito do TCU. 
b.	Análise do Controle Interno:  Não há. Verificação efetuada no âmbito do TCU. 
c.	Análise da unidade técnica (Sefip/TCU) : Ato em substituição a ato SISAC devolvido com entrada original no TCU na data de 28/3/2016. 
10.3. O detalhamento da inconsistência acima elencada encontra-se no anexo II dessa instrução.  
10.4.	Encaminhamento do ato:  
10.1.1.	Considerar  LEGAL e conceder o registro do ato de TERESO DE JESUS TORRES. 
11.	Ato: 41295/2020 - Interessado: CARMEN RACHEL SCAVAZZINI MARCONDES FARIA - CPF: XXX.224.538-XX 
11.1.	Parecer do Controle Interno: considerar o ato Análise dispensada de acordo com o art. 15 da IN TCU 78-2018. Justificativa:  AVOCAÇÃO COM BASE NO ARTIGO 15 DA IN TCU 78/2018 11.2. Constatações e análises:  
11.2.1. A rubrica '173 - Parcela Compensatória - Acórdão TCU 2602/13 (VPNI) (Vantagem de caráter pessoal - Irredutibilidade de vencimentos) ' foi excluída da base de dados por ter tido alteração na classificação ou erro de cadastramento. Deverá ser retirada da ficha financeira e substituída por outra, se for o caso.  
a.	Justificativa do Gestor de Pessoal: Não há. Verificação efetuada no âmbito do TCU. 
b.	Análise do Controle Interno:  Não há. Verificação efetuada no âmbito do TCU. 
c.	Análise da unidade técnica (Sefip/TCU) : A situação não interfere na análise de mérito do ato. 
11.2.2. Houve o registro de pelo menos uma rubrica com 'Denominação para análise pelo TCU = Vantagem de caráter pessoal (173 - Parcela Compensatória - Acórdão TCU 2602/13 (VPNI) (Vantagem de caráter pessoal - Irredutibilidade de vencimentos) - R$ 6.052,81) . 
a.	Justificativa do Gestor de Pessoal: Não há. Verificação efetuada no âmbito do TCU. 
b.	Análise do Controle Interno:  Não há. Verificação efetuada no âmbito do TCU. 
c.	Análise da unidade técnica (Sefip/TCU) : A referida rubrica foi excluída das fichas financeiras atuais do ex-servidor. 
11.2.3. Ato e-Pessoal em substituição a ato Sisac devolvido de acordo com comunicado da presidência do TCU. 
a.	Justificativa do Gestor de Pessoal: Não há. Verificação efetuada no âmbito do TCU. 
b.	Análise do Controle Interno:  Não há. Verificação efetuada no âmbito do TCU. 
c.	Análise da unidade técnica (Sefip/TCU) : Ato em substituição a ato SISAC devolvido com entrada original no TCU na data de 21/3/2016. 
11.2.4. 	No tempo calculado para fins de anuênio foram computados períodos não contínuos. 
a.	Justificativa do Gestor de Pessoal: Não há. Verificação efetuada no âmbito do TCU. 
b.	Análise do Controle Interno:  Não há. Verificação efetuada no âmbito do TCU. 
c.	Análise da unidade técnica (Sefip/TCU) : Não se constatou irregularidade na contagem de tempo para fins de anuênios. 
11.3. O detalhamento da inconsistência acima elencada encontra-se no anexo II dessa instrução.  
11.4. Encaminhamento do ato:  
11.1.1. Considerar LEGAL e conceder o registro do ato de CARMEN RACHEL SCAVAZZINI MARCONDES FARIA. 
CONCLUSÃO 
12.	A abrangência e a profundidade das verificações levadas a efeito fundamentam convicção de que os atos 36951/2020, 40091/2020 e 41295/2020 podem ser apreciados pela legalidade, em razão de não terem sido encontradas irregularidades nos atos, de acordo com o item Exame das Constatações desta instrução. 
PROPOSTA DE ENCAMINHAMENTO 
13.	Ante o exposto, com fundamento no art. 71, inciso III, da Constituição Federal, no art. 1º, inciso V, e art. 39, incisos I e II, da Lei 8.443/1992, no art. 260 do Regimento Interno do Tribunal de Contas da União, propõe-se:  
13.1.  Considerar LEGAIS e conceder o registro dos atos de ERICO DE ASSIS RODRIGUES, TERESO DE JESUS TORRES e CARMEN RACHEL SCAVAZZINI MARCONDES FARIA. 
3.	O Ministério Público junto ao TCU, por seu turno, emitiu o parecer à peça 19, dissentindo da proposta da Sefip, verbis:
"Trata-se da análise do ato de alteração da aposentadoria de Erico de Assis Rodrigues (peça 3) , e dos atos iniciais das aposentadorias de Tereso de Jesus Torres (peça 4) e Carmen Rachel Scavazzini Marcondes Faria (peça 5) , emitidos pelo Senado Federal. 
2. Após aplicação das críticas automáticas, a Sefip propôs a legalidade e registro dos atos (peças 7-8) .  
3.	Os referidos atos foram originalmente enviados ao TCU, respectivamente, em 22/3/2016 (item 9.2.4, alínea "c") , 28/3/2016 (item 10.2.6, alínea "c") e 21/3/2016 (item 11.2.3, alínea "c") , conforme se vê na instrução da unidade técnica (peça 7) . Portanto, todos os atos foram enviados ao TCU há mais de cinco anos. 
4.	Nesses casos, a jurisprudência anterior do Tribunal determinava a realização de oitiva dos interessados, previamente à apreciação dos atos, consoante entendimento firmado por meio do Acórdão 587/2011-Plenário. 
5.	Ocorre que, em 19/2/2020, ao julgar o Recurso Extraordinário (RE) 636.553, o Supremo Tribunal Federal (STF) manteve sua jurisprudência acerca da inaplicabilidade do art. 54 da Lei 9.784/1999 no período entre a publicação do ato sujeito a registro pela Administração e a apreciação da sua legalidade pelos tribunais de contas, haja vista ainda inexistir ato perfeito e acabado, mas fixou a seguinte tese de repercussão geral (grifos inseridos) : 
Em atenção aos princípios da segurança jurídica e da confiança legítima, os Tribunais de Contas estão sujeitos ao prazo de 5 anos para o julgamento da legalidade do ato de concessão inicial de aposentadoria, reforma ou pensão, a contar da chegada do processo à respectiva Corte de Contas. 
6.	Assim, "findo o referido prazo, o ato de aposentação considerar-se-á registrado tacitamente" (grifos inseridos) , conforme consignou em seu voto o relator, Ministro Gilmar Mendes. 
7.	Contra essa decisão a União opôs embargos de declaração, cujo julgamento foi encerrado em 4/12/2020, e o inteiro teor do acórdão publicado em 4/2/2021. Apesar de rejeitados os embargos, o relator esclareceu em seu voto que, passado o prazo de 5 anos contados da chegada do ato ao TCU, sem a finalização do processo, o ato restará automaticamente estabilizado, abrindo-se, contudo, a partir daí, a possibilidade de sua revisão, nos termos e prazo do art. 54 da Lei 9.784/1999. 
8.	Na sessão do Plenário de 27/1/2021, o TCU prolatou o Acórdão 122/2021 ao aprovar o voto do Ministro Walton Alencar Rodrigues no qual foi examinada a citada decisão do STF. O relator concluiu em seu voto que "cabe ao TCU, por conseguinte, em atendimento à disposição legal e aos princípios da eficiência, da razoável duração do processo e da isonomia, evoluir, no entendimento e nos procedimentos, para compatibilizar suas decisões com a recente tese da Suprema Corte". Asseverou que "a partir do registro tácito do ato de concessão, é possível a sua revisão, no prazo de 5 anos, com base no aludido artigo da lei de processo administrativo", e que "esse entendimento é plenamente compatível com o disposto no art. 260, § 2º, do Regimento Interno do TCU", segundo o qual: 
O acórdão que considerar legal o ato e determinar o seu registro não faz coisa julgada administrativa e poderá ser revisto de ofício pelo Tribunal, com a oitiva do Ministério Público e do beneficiário do ato, dentro do prazo de cinco anos da apreciação, se verificado que o ato viola a ordem jurídica, ou a qualquer tempo, no caso de comprovada má-fé. 
9.	Desse modo, tendo em vista que os atos em apreço ingressaram no Tribunal no mês de março de 2016, bem como a tese de repercussão geral fixada pelo STF no RE 636.553, adotada pelo TCU por meio do Acórdão 122/2021-Plenário, este representante do Ministério Público de Contas da União opina porque os atos em apreço sejam considerados tacitamente registrados nas respectivas datas de março de 2021. 
10.	Ademais, considerando a decisão do STF nos embargos de declaração opostos em face daquela decisão, e que não transcorreu o prazo fixado no art. 54 da Lei 9.784/1999, c/c o art. 260, § 2º, do Regimento Interno do TCU, opinamos pelo retorno dos autos à Sefip, para que avalie a necessidade de dar início aos procedimentos destinados a revisão de ofício dos atos, nos termos aprovados pelo Tribunal mediante o Acórdão 122/2021-Plenário, considerando as seguintes possíveis irregularidades: 
Ato de Erico de Assis Rodrigues (peça 3) : pagamento da vantagem de incorporação de quintos pelo exercício de função cumulativamente com a parcela conhecida como "opção de função". A Sefip propôs a legalidade do ato por verificar que "o interessado implementou os requisitos para concessão de opção até 1995 e para aposentadoria até a EC 20/1998" (peça 7, p. 2) . Todavia, a percepção cumulativa das duas vantagens está em desacordo com o § 2º do art. 193 da Lei 8.112/1990 e com a jurisprudência do TCU, a exemplo do Acórdão 8.477/2021-1ª Câmara, e da Decisão 844/2001-Plenário - mantida pelo Acórdão 2.076/2005-Plenário - que fixou o seguinte entendimento: 
8.2. fixar o entendimento de que os proventos de aposentadoria dos servidores que preencheram os requisitos estabelecidos nos arts. 180 da Lei 1.711/52 e 193 da Lei 8.112/90, durante a vigência e a eficácia daquelas normas, ou seja, até 18 de janeiro de 1995, diante da expressa vedação legal pelo § 3° do art. 180 da Lei 1.711/52, com a redação dada pelo art. 1° da Lei 6.732/79, pelo art. 5° da mesma Lei 6.732/79 e pelo § 2° do art. 193 da Lei 8.112/90, não podem cumular as vantagens estabelecidas nos arts. 180 da Lei 1.711/52 ou 193 da Lei 8.112/90 com as vantagens previstas nos arts. 2° da Lei 6.732/79, 62 da Lei 8.112/90 ou 3° da Lei 8.911/94 nem as vantagens estabelecidas nos arts. 180 da Lei 1.711/52 ou 193 da Lei 8.112/90 com as vantagens do art. 184 da Lei 1.711/52 ou 192 da Lei 8.112/90; 
8.3. esclarecer que em decorrência da proibição de cumulação descrita no item 8.2, a apuração dos proventos dos servidores enquadrados na situação descrita no item anterior deve ser feita de acordo com os seguintes critérios: 
 (...) 
8.3.2. opção pelas vantagens do art. 180 da Lei 1.711/52 ou do art. 193 da Lei 8.112/90 ["opção" cheia ou parcial; v. art. 2º da Lei 8.911/1994], hipótese em que os proventos de aposentadoria devem incluir a retribuição devida pelo exercício de cargo em comissão ou função comissionada, sem nenhuma parcela incorporada a título de quinto ou décimo e sem os acréscimos criados pelos arts. 184 da Lei 1.711/52 ou 192 da Lei 8.112/90; 
8.3.3. opção pelas vantagens do art. 2° da Lei 6.732/79 ou do art. 62 da Lei 8.112/90 ["quintos"], mantida e regulamentada pelo art. 3° da Lei 8.911/94, alternativa em que os proventos de aposentadoria devem incluir a remuneração do cargo efetivo e as parcelas incorporadas a título de quintos ou décimos, sem a retribuição devida pelo exercício de cargo em comissão ou função comissionada de que tratam os artigos 180 da Lei 1.711/52 e o art. 193 da Lei 8.112/90 ["opção"] e sem o acréscimo previsto no artigo. 184 da Lei 1.711/52. 
Ato de Tereso de Jesus Torres (peça 4) : nesse ato, além da irregularidade acima descrita, a saber, pagamento da vantagem de incorporação de quintos pelo exercício de função cumulativamente com a parcela conhecida como "opção de função", a VPNI de quintos é decorrente da ocupação de função inerente à estrutura remuneratória do cargo efetivo (Consultor Legislativo) , circunstância que torna ilegal a incorporação de quintos ou o pagamento da "opção" decorrentes da aludida função, consoante jurisprudência do TCU a exemplo dos Acórdãos 1.757/2021 e 2.443/2021, ambos da Primeira Câmara. 
Ato de Carmen Rachel Scavazzini Marcondes Faria (peça 5) : períodos não contínuos para efeito de adicional por tempo de serviço no período de 10/12/1990 a 9/12/1992, vinculado ao regime celetista na Fundação Universidade de Brasília. Segundo jurisprudência do TCU, a exemplo do Acórdão 4.322/2015-1ª Câmara, são requisitos para a percepção de adicional de tempo de serviço: (i) o cumprimento do tempo de serviço público pleiteado durante a vigência da legislação que gerou essa vantagem; e (ii) o não rompimento do vínculo jurídico do servidor com a Administração (grifos inseridos) .
É o relatório.

não há

Procurador Rodrigo Medeiros de Lima.

APOSENTADORIAS. PERCEBIMENTO DE QUINTOS CUMULADOS COM A VERBA "OPÇÃO". PREENCHIMENTO DOS REQUISITOS POR UM DOS APOSENTADOS. PERCEPÇÃO IRREGULAR DE QUINTOS POR OUTRO, EM RAZÃO DE FUNÇÃO INERENTE AO CARGO DE CONSULTOR LEGISLATIVO. PERÍODOS NÃO CONTÍNUOS PARA EFEITO DE ADICIONAL POR TEMPO DE SERVIÇO. LEGALIDADE DE UM DOS ATOS. ILEGALIDADE DOS DEMAIS. REGISTRO TÁCITO. DETERMINAÇÃO PARA REVISÃO DE OFÍCIO.

APOSENTADORIA (APOS)

Secretaria de Fiscalização de Integridade de Atos e Pagamentos de Pessoal e de Benefícios Sociais (Sefip).

Relato o presente processo em razão de sorteio realizado nos termos do art. 13 da Resolução TCU 175/2005 (peça 1) .
2.	Em exame atos de alteração de aposentadoria de Erico de Assis Rodrigues e de concessão inicial de aposentadoria de Carmen Rachel Scavazzini Marcondes Faria e Tereso de Jesus Torres, servidores aposentados do Senado Federal.
3.	Conforme visto no Relatório antecedente, a Sefip manifestou-se pela legalidade dos atos e pelo respectivo registro. O Ministério Público junto ao TCU, em pronunciamento dissonante, pronunciou-se pela ilegalidade dos atos de aposentadoria, pelos motivos expostos no parecer também adrede transcrito, e que sumarizo a seguir.
4.	Com relação ao servidor aposentado Erico de Assis Rodrigues, o Parquet especializado pugna pela ilegalidade do ato, em razão da irregular acumulação da verba de quintos com a parcela "opção", em razão de ofensa ao §2º, do art. 193 da Lei 8.112 e à jurisprudência do TCU (Acórdãos 8.477/2021-1ª Câmara, rel. Min. Benjamin Zymler e da Decisão 844/2001-Plenário - mantida pelo Acórdão 2.076/2005-Plenário, rel. Min. Augusto Sherman) .
5.	Com relação à servidora aposentada Carmen Rachel Scavazzini Marcondes Faria, o Órgão ministerial aponta irregularidade derivada do exercício de períodos não contínuos para efeito de incorporação de adicional por tempo de serviço (anuênios) , em período vinculado ao regime celetista na Fundação Universidade de Brasília, em desacordo com os requisitos jurisprudenciais para concessão dessa vantagem.
6.	No que se refere ao servidor aposentado Tereso de Jesus Torres, além da irregular acumulação de quintos com a verba "opção", o MP/TCU aponta que a VPNI de quintos decorre da ocupação de função inerente à estrutura remuneratória do cargo efetivo de Consultor Legislativo, circunstância que torna ilegal a incorporação dos quintos ou o pagamento da "opção" decorrente da aludida função, na forma dos Acórdãos 1.757/2021-TCU-1ª Câmara, e 2.443/2021-TCU-1ª Câmara, ambos da relatoria do Min. Walton Alencar Rodrigues. 
7.	Acompanho parcialmente a manifestação do Ministério Público junto ao TCU, para considerar ilegais os atos iniciais de aposentação de Scavazzini Marcondes Faria e Tereso de Jesus Torres, e legal o ato de alteração de aposentadoria de Erico de Assis Rodrigues, pelos motivos expostos a seguir. 
8.	Quanto ao ato de alteração de aposentadoria de Erico de Assis Rodrigues, verifico que o servidor implementou os requisitos para concessão da parcela "opção" antes de 1995, por mais de cinco anos consecutivos, bem como a concessão da vantagem de quintos ou décimos está em consonância com a jurisprudência do TCU, visto que se refere a funções exercidas em período anterior a 8/4/1998, e já está convertida em VPNI - Vantagem Pessoal Nominalmente Identificada (peça 3) .  
9.	Acresça-se o fato de que o ato de alteração de aposentadoria foi registrado em 1/7/1994 (peça 3, p. 1) , antes portanto, da EC 20/1998, o que também atende ao comando do Acórdão 1.599/2019-TCU-Plenário, rel. Min. Benjamin Zymler:
"9.4. firmar entendimento de que é vedado o pagamento das vantagens oriundas do art. 193 da Lei 8.112/1990, inclusive o pagamento parcial da remuneração do cargo em comissão ('opção') , aos servidores que implementaram os requisitos de aposentadoria após 16/12/1998, data de publicação da Emenda Constitucional 20, que limitou o valor dos proventos à remuneração do cargo efetivo no qual se deu a aposentadoria".
10.	Divirjo, neste ponto, do encaminhamento suscitado pelo Parquet de contas, pois no que se refere à acumulação com "quintos" com a opção derivada do art. 193 da Lei 8.112/1990, essa possibilidade foi recentemente assentada nos Acórdãos 8.341/2021-TCU-2ª Câmara e 6.337/2021, de minha relatoria, 4.643/2021-TCU-2ª Câmara, relator Ministro Bruno Dantas e 37/2021-TCU-2ª Câmara, relator Ministro Marcos Bemequerer Costa, desde que preenchidos os requisitos para a percepção da opção e daqueles pertinentes ao pagamento de quintos/décimos. 
11.	Desse modo, considero que o ato de alteração de aposentadoria de Erico de Assis Rodrigues deve ser considerado legal.
12.	No que diz respeito ao ato inicial de aposentadoria de Carmen Rachel Scavazzini Marcondes Faria acompanho o pronunciamento ministerial, no sentido de que a quebra do vínculo empregatício a partir de 9/12/1992, durante a vigência do regime celetista na Função Universidade de Brasília (peça 6, p. 2-3) impede a percepção do adicional de tempo de serviço, o que torna o ato ilegal, em dissonância com os requisitos presentes no Acórdão 4.322/TCU-1ª Câmara, relator Ministro, quais sejam: (i) o cumprimento do tempo de serviço público pleiteado durante a vigência da legislação que gerou essa vantagem; e (ii) o não rompimento do vínculo jurídico do servidor com a Administração.
13. 	No que se refere ao ato de Tereso de Jesus Torres, assiste razão ao MP/TCU ao considera-lo ilegal, visto que a incorporação da vantagem de quintos pelo exercício de função bem como da parcela de "opção" decorrem da ocupação de função inerente à estrutura remuneratória do cargo efetivo (Consultor Legislativo) , circunstância que torna ilegal os referidos pagamentos, consoante jurisprudência do TCU a exemplo dos Acórdãos 1.757/2021 e 2.443/2021, ambos da Primeira Câmara e da relatoria do Ministro Walton Alencar Rodrigues, cujas ementas transcrevo:
APOSENTADORIA. CONSULTOR LEGISLATIVO. INCORPORAÇÃO DE QUINTOS EM DECORRÊNCIA DA OCUPAÇÃO DE FUNÇÃO INERENTE AO CARGO EFETIVO. IMPOSSIBILIDADE. PAGAMENTO DA VANTAGEM DENOMINADA "OPÇÃO" ORIUNDA DO ART. 2º DA LEI 8.911/1994, EM DECORRÊNCIA DA OCUPAÇÃO DE FUNÇÃO INERENTE AO CARGO EFETIVO. IMPOSSIBILIDADE. AFRONTA AO REGRAMENTO ESTABELECIDO NO ART. 40, § 2º, DA CONSTITUIÇÃO FEDERAL, COM A REDAÇÃO DADA PELA EC 20/1998. ILEGALIDADE. NEGATIVA DE REGISTRO. DETERMINAÇÕES. (Acórdão 1.757/2021-TCU-1ª Câmara) 
APOSENTADORIA. PARCELA INCORPORADA A TÍTULO DE "QUINTOS". VANTAGEM INERENTE À ESTRUTURA REMUNERATÓRIA DO CARGO EFETIVO. 
14.	Destaco, por fim, que os referidos atos foram originalmente enviados ao TCU, em 22/3/2016  (item 9.2.4, alínea "c") , 28/3/2016 (item 10.2.6, alínea "c") e 21/3/2016 (item 11.2.3, alínea "c") , conforme se depreende na instrução da unidade técnica (peça 7) , estando agora sendo apreciados em substituição aos atos Sisac originalmente devolvidos de acordo com comunicado da Presidência do TCU. Portanto, todos os atos foram enviados ao TCU há mais de cinco anos.
15.	O Supremo Tribunal Federal, em 19/2/2020, ao julgar o Recurso Extraordinário 636.553/RS, apreciando o tema 445, fixou a seguinte tese:
Em atenção aos princípios da segurança jurídica e da confiança legítima, os Tribunais de Contas estão sujeitos ao prazo de 5 anos para o julgamento da legalidade do ato de concessão inicial de aposentadoria, reforma ou pensão, a contar da chegada do processo à respectiva Corte de Contas
16.	Após esse período, sem apreciação pelo TCU, o ato deve ser considerado "tacitamente registrado".
17.	No julgamento dos embargos de declaração opostos daquela decisão, o E. relator no STF permitiu a aplicação de novo prazo quinquenal, com fundamento no art. 54 da Lei 9.784/1999, para que o TCU proceda à revisão do ato tacitamente registrado, litteris: "passado esse prazo [de cinco anos, contado de forma ininterrupta, a partir da chegada do processo à corte de contas] sem finalização do processo, o ato restará automaticamente estabilizado. Abre-se, a partir daí, a possibilidade de sua revisão, nos termos do art. 54 da Lei 9.873/1999".
18.	Não foi outra a conclusão a que chegou o Plenário do TCU, por unanimidade, na sessão de 27/1/2021 no julgamento do Acórdão 122/2021-TCU-Plenário, relator o Ministro Walton Alencar Rodrigues, de que a partir do registro tácito do ato de concessão de aposentadoria ou pensão, é possível à Corte de Contas proceder à sua revisão, no prazo de 5 anos, com base no aludido artigo da lei de processo administrativo, em perfeita consonância com a decisão do Supremo.
19.	Deverá ser promovido, desse modo, o registro tácito desses atos nas datas de 22/3/2021 (Erico de Assis Rodrigues) , 28/3/2021 (Tereso de Jesus Torres) e 21/3/2016 (Carmen Rachel Scavazzini Marcondes Faria) , com a determinação para que a Sefip proceda à revisão de ofício dos referidos atos.  
20.	Em complemento, tendo em vista que não transcorreu o prazo fixado no art. 54 da Lei 9.784/1999, c/c o art. 260, § 2º, do Regimento Interno do TCU, os autos deverão retornar à Sefip para que dê início aos procedimentos destinados a revisão de ofício dos atos, nos termos aprovados pelo Tribunal mediante o Acórdão 122/2021-Plenário.
21.	Do exposto, VOTO por que seja aprovado o Acórdão que ora submeto a este Colegiado.
TCU, Sala das Sessões Ministro Luciano Brandão Alves de Souza, em 29 de junho de 2021.
RAIMUNDO CARREIRO 
Relator